【裁判字號】    91,訴,550
【裁判日期】    920220
【裁判案由】    土地所有權移轉登記
【裁判全文】
臺灣臺南地方法院民事判決  九十一年度訴字第五五○號
    原      告    甲  ○  ○
    訴訟代理人    黃  進  祥      律師
                  江  順  雄      律師
                  黃  建  雄      律師
    被      告    臺鹽實業股份有限公司
    法定代理人    乙  ○  ○
    訴訟代理人    林  瑞  成      律師
    複  代理人    林  祈  福      律師
右當事人間請求土地所有權移轉登記事件，本院判決如左：
    主      文
原告之訴及假執行之聲請均駁回。
訴訟費用由原告負擔。
    事      實
甲、原告方面：
一、聲明：求為判決：(一)被告應將坐落嘉義縣市袋鎮○○段七一七及同段七一八地號
    ，面積分別為七十六點七三、六十四點七九平方公尺之二筆土地所有權移轉登記
    予原告。(二)訴訟費用由被告負擔。(三)願供擔保請准宣告假執行。
二、陳述：
  (一)早年坐落嘉義縣布袋鎮○○段七一及七一之二地號等二筆土地之應有部分三分之
    一，原為訴外人蔡瑩芳所有。而第五鹽場第二倉庫土地（即五區一分區），面積
    一厘四毛七絲，乃被告之前身中國鹽業股份有限公司（下簡稱中鹽公司）所有，
    訴外人蔡瑩芳與被告於民國（下同）三十八年四月十八日訂立交換土地協定書（
    下稱系爭協定書），約定互換土地，且應辦理過戶登記，然系爭土地雖業已交付
    訴外人蔡瑩芳使用數十年，但迄未辦理過戶登記。
  (二)訴外人蔡瑩芳於五十二年二月二十四日將交換來之系爭土地賣予訴外人洪丙辛即
    原告之父，並已交付使用。嗣訴外人洪丙辛再將系爭土地贈與原告，並交付原告
    使用中。因被告迄未移轉系爭土地所有權予蔡瑩芳，蔡瑩芳遂於七十六年間依訴
    外人洪丙辛之指示將其所有上開七一、七一之二地號二筆土地，所有權移轉登記
    於原告名下。七十八年間，上開七一之二號土地遭嘉義縣政府徵收，然該徵收補
    償金卻由被告收取，顯然被告已以書面承認與蔡瑩芳土地交換及蔡瑩芳將債權遞
    次移轉至原告一事，顯然係以積極事實承認該項債務，原告之請求權自尚未罹於
    時效。
  (三)嗣上開七一地號土地分割而增加七一之三、七一之四、七一之五、七一之六等地
    號，復變更地號為布袋鎮○○段六一三、六二二、六二五、六二六、六二六之一
    、六二六之三、六二七、六二八等地號，而被告所有五區一分區土地，亦變更地
    號為布袋段七六及七六之六地號，後再變為目前布袋鎮○○段七一七及七一八地
    號二筆土地。
  (四)被告所有之系爭二筆土地原係日本在台經營之鹽業，而由台灣省政府接收，成立
    台南鹽業公司，後來移歸中鹽公司台灣分公司接管，隸屬財政部，而於四十一年
    三月一日改組成立台鹽總廠，隸屬經濟部鹽業整理委員會，中鹽公司並未於四十
    年四月奉行政院令解散理，從而，中鹽公司臺灣分公司、台鹽總廠、被告公司均
    為中華資產所成立，雖其沿革為公司、機構、國營公司，然此乃組織形式的變換
    ，如同公司法內變更組織而已，法人格同一性並未變更，蓋均為中華民國所成立
    ，權利義務自是應由被告所繼受。
  (五)被告名下所有土地，原本即由台鹽總廠所管理，之後變更管理機關為國有財產局
    ，再以國庫計價投資方式，以買賣為登記原因，將土地及建物移轉予新成立之被
    告公司，並非被告所云另行斥資買賣取得，蓋當時甚至辦理減資繳回國庫數千公
    頃，而當時移轉原因則登記為贈與，後雖成立被告公司，仍屬政府資產之公營事
    業，按國有財產權由各地國家機關使用者，名義上雖仍為國有，實際上即為使用
    機關行使所有人之權利，故對於此類財產，實務向准由管領機關起訴或被訴，代
    國家主張權利，本件上開土地原為中華民國所有，而由國有財產局為管理機關，
    雖其後改制為被告公司所有，然其實質上仍不失其法人格同一性，故當事人應屬
    適格。
  (六)訴外人蔡瑩芳業於五十二年二月二十四日將其所交換而占有之土地賣予原告之父
    洪丙辛，嗣後更由洪丙辛輾轉贈與原告，且業已交付使用數十年。而觀乎訴外人
    蔡瑩芳係於七十四年一月八日始提起訴訟。故訴外人蔡瑩芳所為前訴訟之效力並
    不及於原告，蓋訴外人蔡瑩芳早於五十二年二月二十四日即將該權利出賣予原告
    之父，顯然與民事訴訟法既判力主觀範圍之規定不符，故原告不為前判決既判力
    效力所及甚明。
  (七)訴外人蔡瑩芳所簽定之系爭協定書，就係就其所有應有部分而為處分，而非共有
    物之處分。蔡瑩芳當初與其他共有人共有土地，應有部分為三分之一，為被告自
    始明知，此觀系爭協定書第一條約定：「按甲方使用乙方魚塭面積以一點五比一
    之比例由甲方換給鹽田」、第三條約定：「交換土地之坐落地點面積乙方：布袋
    鎮建物敷地，七一號、七一之二號，玖毛捌絲」自明，當時七一及七一之二地號
    ，面積非僅九十五平方公尺，而係達二百八十五平方公尺，蓋蔡瑩芳當初持有布
    袋鎮七一及七一之二地號土地，權利範圍為應有部分三分之一，嗣後，因分割而
    增加地號，當時蔡瑩芳持有七一地號土地十八平方公尺、七一之二地號土地九十
    五平方公尺、七一之三地號土地四十九平方公尺、七一之四地號土地八四平方公
    尺、七一之五地號土地二一平方公尺、七一之六地號土地一八平方公尺，應有部
    分各三分之一，亦即當時蔡瑩芳持有上開地號面積為九十五平方尺，此即當時交
    換土地協議書上所稱「七一號、七一之二，九毛八絲」（誤差三平公尺）。故蔡
    瑩芳當時所出售者為七一號及七一之一地號應有部分三分之一。另觀之第五條約
    定：「土地交換後如發生產權糾紛概由各方自理，凡因發生糾紛而致對方蒙受損
    失時，其所有損失均由發生糾紛一方負全部賠償責任」、第六條約定：「土地交
    換後無論有任何原因均不得要求退還或變更交換土地之坐落地點」、第七條約定
    ：「乙方魚塭土地自本協定書成立後，即日交給甲方開工築路，至甲方所有鹽田
    俟向主管機關呈請核准及其他手續辦妥後交給乙方」可明。足見訴外人蔡瑩芳與
    被告簽訂之系爭協定書，對蔡瑩芳言，係屬應有部分之處分甚明。
  (八)縱蔡瑩芳當初所約定者係共有物部分之互易，則該契約於當事人間亦屬有效而非
    無效。蓋蔡瑩芳當時雖為共有人之一，應有部分僅三分之一，但其係以自己名義
    將共有物之部分互易，此互易行為雖對他共有人不生效力，但互易係債權行為，
    不以當事人有處分權為必要，互易契約在當事人間仍發生效力。本件互易契約僅
    在使被告負擔移轉財產權於蔡瑩芳之義務，並不以互易標的物完全屬於蔡瑩芳為
    必要。被告既為最初締結互易契約之當事人，自不容被告以系爭土地原屬共有地
    為詞而拒絕履約。
  (九)訴外人蔡瑩芳與被告雙方協議標題為「交換系爭協定書」，而於第二條規定：「
    雙方交換之土地為永久性質」、第四條規定：「交換土地面積經丈量確定後，即
    由甲乙方各自向主觀機關辦理戶登記手續所需費用亦由各方自行負擔」，顯然係
    屬標準互易契約，蓋業已明訂兩造各負有移轉土地所有權之義務，豈為租賃乎！
  (十)債權讓與和契約承擔，二者之法律要件及效果不同，本件洪丙辛當初從蔡瑩芳所
    受讓者，僅係債權，並不包括債務，故被告抗辯蔡瑩芳與洪丙辛係屬契約承擔，
    顯係錯誤之法律見解。此觀訴外人蔡瑩芳與洪丙辛間買賣契約書之標的為「布袋
    鹽場第五鹽場第二倉庫一區」，及契約條件第一條「賣主以自己所有坐落嘉義縣
    市袋鎮布袋七一、七一之二號建地九毛八絲前與台鹽總廠交換上開之標的物。現
    因兩願買賣成立本契約書為據」、第二條「倘若日後得能過戶登記時，賣主應將
    有關證明文件及印鑑章為買主過戶手續之用，絕不得有任何索求情事」，顯然並
    無約定債務承擔乙事，本件僅為純債權讓與，而非契約承擔。而債權之讓與，依
    民法第二百九十七條第一項之規定，不以被告之同意為必要，於蔡瑩芳與洪丙辛
    間成立債權讓與契約時，債權即移轉於洪丙辛，無庸經被告之同意。
  (十一)至於本件債權可否脫離債務而為單獨讓與，則應為肯定見解。蓋民法第二百九十
    四條係規定原則上債權均可單獨讓與，僅於三種情形禁止讓與，即第一款依債權
    之性質不得讓與者、第二款依當事人之特約不得讓與者、第三款債權禁止扣押者
    ，本件債權之性質並無不得讓與之情形，當事人復未特約約定不得讓與，且非禁
    止扣押之債權，故本件債權可單獨讓與並無疑問。
  (十二)據經濟部台鹽總廠函知原告之副本內容所載「有關貴場與蔡瑩芳交換土地案，並
    請洪君就原核定交換之九五平方公尺，扣除被徵收土地二十四平方公尺，辦理分
    割；俟面積、位置、權屬確定後，再併案陳報交換，請查照」之記載，可明被告
    業己承認且同意原告對於被告之權利，蓋布袋鎮七一之二地號原所有權人為蔡瑩
    芳，後移轉給原告，若被告對於原告之權利否認的話，則被告焉會收原應由原告
    受領之補償費﹖又何須特別註明「有關貴場與蔡瑩芳交換土地案，並請洪君．．
    再併案陳報交換」﹖顯然被告係以書函承認原有此權利，因此，原告之請求尚未
    罹於時效！因民法第一百二十九條第一項第二款所謂之承認，為認識他方請求權
    存在之觀念表示，僅因債務人一方行為而成立，此與民法第一百四十四條第二項
    所謂之承認，須以契約為之者，性質迥不相同，又債務人於時效完成後所為之承
    認，固無中斷時效之可言，然既明知效完成之事實而仍為承認行為，自屬拋棄時
    效利益之默示意思表示，且時效完成之利益，一經拋棄，即恢復時效完成前狀態
    ，被告顯不得再以時效業經完成拒絕給付。
  (十三)訴外人蔡瑩芳確將土地賣予洪丙辛，此由雙方簽訂之買賣契約書可資證明，貼郵
    資印花，斷無偽造之可能；且蔡瑩芳於七十六年間已將其名下布袋鎮七一、七一
    之二地號土地應有部分三分之一移轉登記予於原告，若蔡瑩芳未將該權利賣予原
    告之父洪丙辛，則原告焉會取得該等土地。原告又何以能取得蔡瑩芳與被告於三
    十八年間所簽定之交換土地協定書正本。再據臺灣嘉義地方法院七十四年度訴字
    第一０八號訴訟事件中，被告於七十四年二月五日所提之準備書狀第二點記載：
    「被告交換換出之土地，為帳列國有土地，經於三十八年由被告前身鹽務管理局
    與原告交換，當時未申請地政機關按地籍圖實地分割，故交換土地與地藉圖是否
    相符，頗有疑問，故必須打樁定界，分割複丈，始能辦理移轉登記。況原業主即
    原告已轉讓給訴外洪丙辛，何能逕向被告請求辦理換出土地之移轉登記」可明。
三、證據：提出交換系爭協定書、土地、建築改良物買賣契約書、土地登記謄本、台
    鹽總廠布袋鹽場收款憑證、台鹽總廠布袋鹽場證明書、經濟部台鹽總廠函、股份
    有限公司變更登記表、經濟部國營事業委員會網站被告公司網頁資料、舊式土地
    登記謄本各一件為證。
乙、被告方面：
一、聲明：求為判決：(一)原告之訴及假執行之聲請均駁回。(二)訴訟費用由原告負擔。
    (三)如受不利判決請准供擔保免為假執行。
二、陳述：
  (一)被告係於八十四年七月一日設立登記之新公司，係依據公司法設立之法人，原告
    之主張，縱令屬實，亦係其與台鹽總廠間之事項，而與被告無涉，原告起訴請求
    應屬當事人不適格。又系爭二筆土地係被告於八十六年六月六日向中華民國買入
    ，此觀之土地登記謄本記載「登記原因：買賣」、「登記日期：八十六年八月三
    十日」自明。按債權為對於持定人之權利，債權人只能向債務人請求給付，而不
    能向債務人以外之人請求給付，系爭土地係由被告於公司設立登記之後，另行斥
    資買賣取得之土地，被告就該土地之取得並無負擔任何債務，原告不得執其與台
    鹽總廠間之事項為本件之請求。
  (二)原告提出系爭協定書請求移轉系爭土地所有權登記，惟查訴外人蔡瑩芳用以交換
    之土地，係該土地之特定部分，並非交換應有部分，訴外人蔡瑩芳於交換土地時
    ，並未經共有人全體之同意，因此該交換土地契約應屬無效，原告自不得請求。
  (三)又系爭協定書，業經臺灣嘉義地方法院七十四年度訴字第一０八號、台灣高等法
    院台南分院七十四年度上字第二二三號、最高法院七十四年度台上字第一七００
    號判決認定此種交換土地之契約，不但對於其他共有人應為無效，即對訴外人蔡
    瑩芳而言，此項處分行為既不合法，亦應無效，訴外人蔡瑩芳自不能據此無效之
    契約而為請求，本件原告於七十六年三月五日始因買賣而取得坐落嘉義縣布袋鎮
    ○○段六一三號等土地，原告係上開確定判決訴訟繫屬後為當事人之繼受人，為
    上開確定判決之既判力所及之人，原告之訴違反一事不再理原則。。
  (四)蔡瑩芳於七十四年間，尚且以其名義對被告訴請土地所有權移轉登記，斯時並未
    主張將交換來之土地賣與洪丙辛之事，足證並無蔡瑩芳將交換來之土地賣與洪丙
    辛之事，原告應就洪丙辛取得系爭協定書之債權負舉證之責。又系爭協定書係於
    三十八年間訂立，迄今已逾十五年，被告並爰引用時效抗辯。
  (五)原告僅向訴外人蔡瑩芳購買坐落布袋鎮○○段六一三號土地，惟迄未與被告成立
    土地交換契約，原告自不得請求被告辦理系爭土地所有權移轉登記，況查原告所
    主張受讓訴外人蔡瑩芳之土地交換契約乙節，因未經被告之同意，其讓與應對被
    告不生效力。至原告提出之公函記載：「土地補償費准由貴場先行收保管」，係
    以原告就其所有土地辦峻分割作為被告向上級機關「陳報交換」之條件（如該函
    所記載），而暫為保管該補償費，並非被告承認是項債務。
  (六)按交換土地使用，係一方以自己所有或有權使用之土地換與他方使用為對價，而
    使用向他方換來之土地，其性質屬於互為租賃關係，再按租賃關係之成立，係以
    人格信賴為其基礎，除已發生之租金債權為獨立之債權，而得為讓與，及法律另
    有規定或契約另有訂定外，租賃債權性質上不得讓與，依民法第二百九十四條第
    一項第一款規定，出租人不得將租賃債權讓與第三人，本件訴外人蔡瑩芳將交換
    使用之系爭土地讓與訴外人洪丙辛，應屬無效之讓與行為，又訴外人洪丙辛復將
    之讓與原告，亦屬無效之行為，原告請求系爭土地之所有權移轉登記，應無理由
    。
  (七)依系爭系爭協定書內容，當事人雙方互有權利義務，蔡瑩芳應將其所有坐落嘉義
    縣布袋鎮七一及七一之二地號土地交付被告之前身中鹽公司使用，並移轉所有權
    登記與該公司，原告主張蔡瑩芳將該系爭協定書之債權讓與洪丙辛，則此項債權
    當然包括蔡瑩芳對於被告之前身中鹽公司所負之債務在內，此種蔡瑩芳之一方將
    其因契約所生之權利義務，概括的讓與洪丙辛承受，縱令屬實，亦屬契約承擔，
    與單純的債權讓與不同，非經被告之前身中鹽公司或被告之承認，對於被告不生
    效力，而蔡瑩芳之一方將其因契約所生之權利義務，概括的讓與洪丙辛承受，既
    對於被告不生效力，則洪丙辛再轉讓與原告，仍對被告不生效力，因此原告之請
    求，應無理由。
  (八)原告主張七十八年間布袋鎮七一之二地號土地遭嘉義縣政府徵收，該徵收補償金
    由被告收取，被告以書面承認與蔡瑩芳土地交換及蔡瑩芳將債權遞次移轉至原告
    等語，惟查原告提出之函件記載：「土地補償費准由貴場先行收存保管」，被告
    係以該布袋鎮七一之二號土地，本應由蔡瑩芳移轉與被告，其既遭徵收，補償費
    即土地之代價，而由所屬布袋鹽場先行收存保管，並無承認蔡瑩芳與洪丙辛間之
    契約承擔及洪丙辛與原告間之契約承擔之意思。
  (九)查原告與蔡瑩芳間並無契約承擔關係，亦無債權轉讓關係，為原告所不否認，則
    系爭協定書之債權無從由原告取得，而且洪丙辛因未自蔡瑩芳取得系爭協定書之
    債權，自無從再轉讓與原告，因此原告顯未取得系爭交換土地協定書之債權，其
    請求顯無理由。被告於七十八年間由所屬布袋鹽場先行收存保管土地徵收補償費
    ，係就布袋鎮七一之二號土地之使用而為，非就原告受讓系爭土地所有權移轉請
    求權而為，況且原告並未取得系爭協定書之債權，已如前述，因此被告並未就系
    爭土地所有權移轉請求權而為承認。又件縱令原告有移轉請求權存在，亦已因時
    效完成而不得請求。
  (十)經濟部台鹽總廠七十八年五月三十日（七八）台鹽財字第一八二號函係經濟部台
    鹽總廠發函其下屬布袋鹽場，屬於被告之內部公文，並非對外之意思表示，此由
    其文字：「就原核定交換之九十五平方公尺，扣除被徵收土地二十一平方公尺，
    辦理分割；俟面積、位置、權屬確定後，再併案陳報交換，請查照。」即知，蓋
    經濟部台鹽總廠係要求其內部單位之布袋鹽場「再併案陳報交換」，顯然被告尚
    未同意或承認原告之權利，況查被告此後即未再收到布袋鹽場之「併案陳報交換
    」，何來同意或承認原告對於被告之權利。又系爭土地為國有財產，經濟部台鹽
    總廠須按照國有財產法及相關法令始能為有效之處分，經濟部台鹽總廠並未就系
    爭土地之處分報請上級機關核准，因此被告顯未同意或承認原告對於被告之權利
    ，是原告之私下轉讓，對於被告應不生效力。
  (十一)縱原告所稱之同意或承認原告對於被告之權利屬實，但亦係附以「就原核定交換
    之九十五平方公尺，扣除被徵收土地二十一平方公尺，辦理分割，面積、位置、
    權屬確定」為同意之條件，惟原告所有之復興段六一三地號等土地，迄今仍未分
    割，顯然其條件尚未成就，亦不生同意之效力，原告請求被告辦理系爭土地所有
    權移轉登記，應無理由。況系爭協定書第四條即約定：「交換土地面積經丈量確
    定後，即由甲乙方各自向主管機關辦理過戶登記手續．．．」，原告迄今仍未就
    其有坐落復興段六一三地號等土地辦理分割及移轉所有權登記與被告，原告自不
    得請求被告辦理系爭土地所有權移轉登記。
  (十二)系爭契約係由原告與訴外人中鹽公司訂立，為原告所自認，惟中鹽公司係於三十
    六年十二月成立，總公司設於天津，並於三十八年遷台，迄至四十年四月，中鹽
    公司遵奉行政院令解散清理，按法人經解散者，其法人人格消滅，故中鹽公司之
    法人人格應已消滅，而中鹽公司為官商合營之公司，其清算解散後，已退還商股
    本息，並由政府接收官股，其資產並無過戶與台鹽總廠之情事，被告公司尚無承
    受中鹽公司之資產及權利義務，亦無法人格之同一性。被告之資產，係由國庫以
    台鹽總廠經營之國有資產計價投資所設立，又台鹽總廠之資產，係由國庫直接接
    收自日產後交由其管理，並非承繼中鹽公司之資產，至中鹽公司清算解散後，其
    資產並未由台鹽總廠承繼，即未承受中鹽公司之權利義務，被告公司既由國庫以
    國有資產計價投資，亦無承受台鹽總廠之權利義務，故原告對非承受中鹽公司權
    利義務之被告請求履行系爭契約，顯有被告不適格之情形。
三、證據：提出經濟部公司執照一份為證。
丙、本院依職權調閱最高法院七十四年度臺上字第一七００號、臺灣高等法院臺南分
    院七十四年度上字第二二三號、臺灣嘉義地方法院七十四年度訴字第一０八號所
    有權移轉登記歷審案卷，及向經濟部國營事業委會調取臺鹽實業股份有限公司與
    台鹽總廠之沿革資料。
    理      由
一、按當事人喪失訴訟能力或法定代理人死亡或其代理權消滅者，訴訟程序在有法定
    代理人或取得訴訟能力之本人，承受其訴訟以前當然停止；惟有訴訟代理人者不
    適用之；另承受訴訟人，於得為承受時，應即為承受之聲明；民事訴訟法第一百
    七十條、第一百七十三條及第一百七十五條第一項分別定有明文參照。本件被告
    之原法定代理人余光華已卸任，由乙○○繼任，並由被告具狀聲明承受訴訟，有
    其所提出之聲明承受訴狀一紙在卷可參（本院卷第二三六頁），揆諸前開規定，
    於法並無不合，合先敘明。
二、本件原告起訴主張：原坐落嘉義縣布袋鎮○○段七一（其後變更地號為布袋鎮○
    ○段六一三、六二二、六二五、六二六、六二六之一、六二六之三、六二七、六
    二八等地號）及七一之二地號等二筆土地之應有部分三分之一，原為訴外人蔡瑩
    芳所有；而第五鹽場第二倉庫五區一區號鹽田、面積一厘四毛七絲（其後變更地
    號為布袋段七六及七六之六地號，再變更為布袋鎮○○段七一七及七一八地號）
    土地，乃被告之前身中鹽公司所有；訴外人蔡瑩芳與被告之前身中鹽公司於三十
    八年四月十八日訂立交換土地協定書，約定互換前開土地，且應辦理過戶登記。
    詎中鹽公司所有前開土地雖已交付訴外人蔡瑩芳使用數十年，惟迄未辦理過戶登
    記。嗣訴外人蔡瑩芳於五十二年二月二十四日將交換得來之系爭土地賣予訴外人
    洪丙辛即原告之父，並交付使用。訴外人洪丙辛再將系爭土地贈與原告，並交付
    原告使用中，因被告未將系爭二筆土地所有權移轉登記予訴外人蔡瑩芳，蔡瑩芳
    乃於七十六年四月十七日依訴外人洪丙辛之指示，將其所有之上開布袋段七一、
    七一之二地號土地應有部分三分之一移轉登記予原告，並由原告依債權讓與法則
    取得系爭復興段七一七、七一八地號二筆土地（下簡稱系爭二筆土地）所有權移
    轉請求權之債權，嗣於七十八年間，布袋段七一之二地號土地遭嘉義縣政府徵收
    ，徵收補償金已交由被告收取，並經被告發函通知及開立收款憑證交予原告收執
    ，被告顯已承認與訴外人蔡瑩芳間土地交換契約，及蔡瑩芳將債權遞次移轉予原
    告之事實。而被告公司乃國民政府於三十八年轉進台灣，概括承受當時日本政府
    財產，於四十一年三月一日成立台鹽總廠，後於八十四年七月一日改制為股份有
    限公司（即被告）之法人組織，其現有資產，均是從中鹽公司所承繼，具有法人
    格同一性，爰本於系爭協定書之法律關係，求為命被告應將系爭二筆土地所有權
    移轉登記予原告之判決等語。
三、被告則以：被告係於八十四年七月一日，依公司法設立之法人，並未承受中鹽公
    司之資產及權利義務，原告之訴顯係當事人不適格；又據系爭協定書之約定，訴
    外人蔡瑩芳用以交換之土地，係該土地之特定部分，並非交換應有部分，訴外人
    蔡瑩芳於交換土地時，未經共有人全體之同意，所為交換土地之處分行為應屬無
    效，並經法院判決確定，訴外人蔡瑩芳此項處分行為既不合法，原告自不能據此
    無效之契約而為請求。又原告係於七十六年三月五日始因買賣而取得坐落嘉義縣
    布袋鎮○○段六一三號等土地，乃屬上開確定判決訴訟繫屬後為當事人之繼受人
    之情形，其應為上開確定判決之既判力所及之人；至被告於七十八年間暫為收取
    保管布袋段七一之二地號土地徵收補償金，並非承認訴外人蔡瑩芳與中鹽公司間
    之系爭協定，及訴外人蔡瑩芳與洪丙辛、原告間之債權讓與等語，資為抗辯。
四、被告抗辯被告並未承受中鹽公司之資產，原告之訴顯係當事人不適格云云：惟按
    當事人適格，乃指當事人就具體特定之訴訟，得以自己之名義為原告或被告，而
    受為訴訟標的法律關係之本案判決之資格而言。故在給付之訴，祗原告主張其為
    訴訟標的法律關係之權利主體，他造為訴訟標的法律關係之義務主體，其當事人
    即為適格。至原告是否確為權利人，被告是否確為義務人，乃為訴訟標的法律關
    係之要件是否具備，即訴訟實體上有無理由之問題，並非當事人適格之欠缺（最
    高法院八十五年度台上字第一０五四號判決要旨參照）。本件原告係本於系爭協
    定書之法律關係，請求被告將系爭協定書所約定之系爭二筆土地所有權辦理移轉
    登記予原告，究原告之主張，被告即為訴訟標的法律關係之義務主體，揆諸前揭
    判決要旨，本件訴訟當事人即屬適格，至被告前揭所辯乙節，乃屬訴訟實體有無
    理由之問題，與當事人適格與否之認定無涉，被告上開抗辯，即嫌無據。
五、再按訴訟標的於確定之終局判決中經裁判者，除法律別有規定外，當事人不得就
    該法律關係更行起訴；又確定判決，除當事人外，對於訴訟繫屬後為當事人之繼
    受人者，及為當事人或其繼受人占有請求之標的物者，亦有效力，民事訴訟法第
    四百條第一項、第四百零一條第一項定有明文。原告主張其非於訴外人蔡瑩芳提
    起臺灣嘉義地方法院七十四年度訴字第一０八號所有權移轉登記事件後，方取得
    系爭二筆土地所有權移轉登記請求權，而係在此之前已取得，並無民事訴訟法第
    四百零一條之適用云云，惟查：
  (一)原告除提出土地、建築改良物買賣契約書為證外，就其何時自訴外人洪丙辛即其
    父親處受贈系爭二筆土地乙節，並未提出積極事證，供本院參酌，然訴外人蔡瑩
    芳係於七十六年四月十七日方將其所有，而與系爭二筆土地交換之復興段六一三
    地號等土地應有部分三分之一所有權移轉登記予原告，其原因發生日期為七十六
    年三月五日，此有原告提出而為被告所不爭之土地登記謄本（本院卷第十三至二
    二頁）在卷可稽，而原告亦自認訴外人蔡瑩芳係依訴外人洪丙辛之指示，將前揭
    復興段六一三地號等土地移轉登記予原告乙節，足證原告應係於七十六年三月五
    日自訴外人蔡瑩芳輾轉受讓系爭交換土地協定書之權利至明，其取得時間係於訴
    外人蔡瑩芳本於系爭協定書之約定，訴請台鹽總廠將系爭二筆土地所有權移轉登
    記之事件即前揭訴訟之後，則原告係屬前揭訴訟之當事人即訴外人蔡瑩芳之繼受
    人，已堪認定。
  (二)被告抗辯：其係於八十四年七月一日始依公司法之規定成立之法人，其資產乃由
    國庫以台鹽總廠經營之國有資產計價投資所設立，而台鹽總廠之資產乃由國庫直
    接接收自日產後，交由其管理，並非承繼中鹽公司之資產，系爭協定書之當事人
    乃中鹽公司，與被告無涉云云，並提出經濟部公司執照一紙（本院卷第五十頁）
    以資為憑。惟查，系爭二筆土地原所有人為中華民國，管理機關為台鹽總廠，現
    所有人為被告，而被告之資產乃由國庫以台鹽總廠經營之國有資產計價投資設立
    ，然作價投資之國有財產經行政院逕為核定變更為非公用財產移交財政部國有財
    產局接管，俟被告公司設立後再由國有財產局發給產權移轉證明書，所有權移轉
    登記予被告等情，除有原告提出之舊式土地謄本一份在卷可參外，另經本院向經
    濟部國營事業委員會調閱台鹽總廠與被告公司之沿革資料，經該會分別於九十一
    年四月二十九日、同年十月四日以經國三字第０九一０００六一二五０號、第０
    九一００一六一０二０號函覆資料及檢送之經濟部函文在卷可稽（本院卷第五八
    至七十、一七一至一七三、二一一至二二一頁），足徵被告與台鹽總廠間關係，
    前者為公司法規範之法人，後者乃為公營事業機構，僅因組織形式不同，其法人
    格仍屬同一，而於將原台鹽總廠經營之國有財產以帳面處理之方式，移轉登記予
    被告，亦即被告取得台鹽總廠之資產並非另行出資購得，應堪肯認；是系爭二筆
    土地之土地登記原因雖載為買賣，亦難遽認係由被告出資取得，益見被告乃台鹽
    總廠之繼受人無疑，被告抗辯其非台鹽總廠之繼受人云云，同不足採。
  (三)又訴外人蔡瑩芳於七十四年間，本於系爭協定書之約定，訴請台鹽總廠將系爭二
    筆土地所有權移轉登記予其名下，經臺灣嘉義地方法院七十四年度訴字第一０八
    號認系爭協定書未經其他共有人同意，乃屬無效契約，而判決訴外人蔡瑩芳敗訴
    ，經訴外人蔡瑩芳提起上訴，臺灣高等法院臺南分院七十四年度上字第二二三號
    維持原審判決，訴外人蔡瑩芳再提起上訴後，復經最高法院七十四年度臺上字第
    一七００號判決駁回其上訴而確定之事實，業經本院調閱前揭案卷查核屬實。原
    告既係訴外人蔡瑩芳之繼受人，而被告亦為台鹽總廠之繼受人，則原告本於同一
    系爭協定書之約定而為請求，揆諸前揭法條規定，則兩造自應受前揭判決既判力
    之拘束亦明。
六、原告另主張：訴外人蔡瑩芳於五十二年二月二十四日，將其交換所得之五分區第
    二倉庫土地即系爭二筆土地，賣予訴外人洪丙辛，並交付使用，再由洪丙辛贈與
    原告，並交付之，因被告迄未將系爭二筆土地所有權移轉登記予訴外人蔡瑩芳，
    迨至七十六年四月十七日，訴外人蔡瑩芳乃依訴外人洪丙辛之指示將其所有前揭
    七一、七一之二地號土地即現坐落復興段六一三地號等土地應有部分三分之一所
    有權移轉登記予原告，而七十八年間前揭七一之二地號土地遭嘉義縣政府徵收時
    ，徵收補償金乃由被告收取，被告於事後顯已承認訴外人蔡瑩芳與中鹽公司間之
    系爭協定書以及蔡瑩芳將債權遞次移轉予原告等情，固據其提出土地、建築改良
    物買賣契約書、台鹽總廠收款憑證、（七八）台鹽財字第一八二號函、台鹽總廠
    （六四）布總字第六六號證明書各一件及土地登記謄本十份以資佐證（本院卷第
    八至二二頁）。被告對於收取前揭七一之二地號土地之徵收補償金之事實雖不爭
    執，惟另抗辯：僅係暫為保管，並非承認原告是項債務等語。查：本院參酌原告
    提出之前揭台鹽總廠七十八年五月三十日以（七八）台鹽財字第一八二號函所載
    「甲○○（即原告）先生被征收之布袋段七一之二號土地補償費准由貴場（即台
    鹽總廠布袋場）先行收存保管．．．」內容，亦同被告抗辯意旨所示，因之，被
    告收取徵收補償金之舉，是否即有承認訴外人蔡瑩芳與中鹽公司間之系爭協定書
    ，以及訴外人蔡瑩芳與訴外人洪丙辛、原告間債權讓與之是項債務之意，要非無
    疑。且縱被告確有承認是項債務之意思，然系爭協定書乃自始無效之契約，已見
    前述，則訴外人蔡瑩芳自始即未取得系爭二筆土地所有權移轉請求權之債權，當
    無從將該債權遞次轉讓予原告至明，亦無因被告收受徵收補償金之行為，而使無
    效之法律行為重行生效之可言；從而，原告此部分之主張，亦難憑採。
七、綜上所述，訴外人蔡瑩芳於三十八年四月十八日與中鹽公司簽訂之系爭協定書，
    乃自始無效之契約，原告無從依債權讓與法則，輾轉取得系爭二筆土地之所有權
    移轉登記請求權，又被告於七十八年間亦無從因收受徵收補償金之行為，而使無
    效之法律行為重行生效可言，乃原告猶空言主張本於系爭協定書之法律關係，求
    為命被告應將系爭二筆土地所有權移轉登記予原告，即屬無據，應予駁回。其假
    執行之聲請亦失所附麗，應併予駁回。
八、又本件待證事實已臻明確，兩造其餘攻擊防禦方法及舉證，於判決結果已不生影
    響，爰不一一詳為論述，附此敘明。
九、據上論結，本件原告之訴為無理由，依民事訴訟法第七十八條，判決如主文所示
    。
中      華      民      國    九十二    年      二      月     二十     日
                          臺灣臺南地方法院民事第一庭
~B審判長法官  李文賢
~B    法  官  王國忠
~B    法  官  黃欣怡
右為正本係照原本作成
如對本判決上訴，須於判決送達後廿日內向本院提出上訴狀
中      華      民      國    九十二    年      二      月    二十四    日
~B法院書記官  陳靜娟


司法院資訊處製作；財團法人民間司法改革基金會備份。
